【裁判字號】    99,上訴,1373
【裁判日期】    990603
【裁判案由】    家暴妨害自由等
【裁判全文】
臺灣高等法院刑事判決                99年度上訴字第1373號
上  訴  人
即  被  告  乙○○
選任辯護人  陳祖德律師
上列上訴人因家暴妨害自由等案件，不服臺灣桃園地方法院98年
度訴字第1324號，中華民國99年2月23日第一審判決（起訴案號
：臺灣桃園地方法院檢察署98年度偵字第5934號），提起上訴，
本院判決如下：
    主  文
上訴駁回。
    事  實
一、乙○○係甲○○同居男友，兩人間有家庭暴力防治法第3條
    規定之家庭成員關係，於民國98年2月12日下午4時許，在共
    同居住之桃園縣桃園市○○街57號14樓住處，雙方因金錢問
    題，在該處廚房起口角爭執，乙○○竟基於傷害他人身體之
    犯意，在廚房內拿取熱鍋燙甲○○之雙手，致甲○○受有雙
    腕燙傷（2×2公分）之傷害。甲○○受傷後即哭泣進入房間
    收妥行李欲分手離去，乙○○見狀，復基於剝奪甲○○行動
    自由之犯意，以身體擋住該處大門，要求甲○○要繳回該處
    鑰匙及感應磁卡，甲○○即交出該等物品且表示欲離開，乙
    ○○仍不同意，反將鑰匙朝甲○○丟擲，又勒住其脖子，將
    之壓制在地上，更以甲○○身上所穿衣物為其所有為藉口，
    喝令甲○○將上衣脫掉，甲○○驚恐之餘將上衣脫去後只好
    進房穿衣。後於同日晚上6時37分許，乙○○因有事外出，
    即將甲○○反鎖於屋內。嗣同日晚上7時9分許，甲○○見乙
    ○○返家未關妥大門，乃趁隙進入住處大樓電梯，詎乙○○
    猶不罷休，復承前傷害之接續犯意，徒手拉扯甲○○，將甲
    ○○從電梯內拖出，並強搶甲○○之行李箱往其身體砸，見
    甲○○掙扎抵抗，又以行李箱拉桿揮打甲○○手部，將之拖
    回屋內，其間甲○○雖幾度奮力衝進電梯，惟仍遭乙○○強
    拉回上址住處。嗣於同日晚上9時許，甲○○趁隙取回手機
    撥打電話向其母吳玉鐶求救，經吳玉鐶央求乙○○讓甲○○
    返家，乙○○始於翌日（即98年2月13日）凌晨0時許載送甲
    ○○返回臺北縣板橋市之住處，以此非法方法剝奪甲○○之
    行動自由約達8個小時，甲○○除受有上開燙傷外，另有左
    手及雙膝瘀青、右下肢紅腫、左肩及上臂扭傷、拉傷，以及
    雙肩、左上臂、雙前臂、左手、右膝、雙小腿挫傷等傷害。
二、案經甲○○訴由臺北縣政府警察局海山分局報告臺灣桃園地
    方法院檢察署檢察官偵查起訴。
    理  由
一、訊據被告對於上開犯行均坦承不諱，核與證人即告訴人甲○
    ○於偵查及原審時所證相符（偵查卷第46至48頁，原審卷第
    15至18頁）。及告訴人母親即證人吳玉鐶於偵查中亦結證稱
    ：當天甲○○有打電話給我，說乙○○打她，請我幫她報警
    ，當時甲○○哭喊的很嚴重，我怕出意外，就請乙○○接電
    話，要他把甲○○平安送回家，之後我就在家裡等，等到快
    12點時，甲○○才帶著一堆被破壞的東西回來等語（偵查卷
    第47頁）。復有告訴人所受上揭傷勢照片4張、電梯監視錄
    影器翻拍照片、臺北縣立醫院出具之驗傷診斷書1紙、亞東
    紀念醫院出具診斷證明書2紙等件在卷可證（偵查卷第21頁
    、第23至24頁、第26至32頁、第34至35頁），足認告訴人所
    受雙腕燙傷、左手及雙膝瘀青、右下肢紅腫、左肩及上臂扭
    傷、拉傷，以及雙肩、左上臂、雙前臂、左手、右膝、雙小
    腿挫傷等傷害，確為被告之行為所肇致，且被告確有剝奪告
    訴人之行動自由，至為明確。
二、至被告於原審時曾辯稱伊因擔心甲○○對附近環境不熟，如
    自行離開會發生危險才將之拉回同居住處云云，惟經證人甲
    ○○否認，並於原審時證稱：桃園縣桃園市○○街57號14樓
    是被告買的房子，自97年11月交屋後，我就和被告住在該處
    ，到98年2月案發後離開，因為當時有外出找工作，所以對
    當地環境很熟悉等語明確（原審卷第15頁背面）。參以告訴
    人與被告發生爭執欲離去兩人同居處所之時間為下午4時許
    ，其時路上往來人、車眾多，並非深夜僻靜時分，以告訴人
    年齡30餘歲，復具有一般社會生活經驗之情形而言，縱使單
    獨自桃園搭車返回板橋，亦無何危險可言，足見被告辯稱因
    擔心甲○○自行離開會發生危險才將之拉回同居住處云云，
    顯與常情不符，要屬臨訟杜撰之詞，不足採信。被告於原審
    另辯稱伊沒有拿熱鍋燙甲○○，係甲○○煮飯時自己燙傷云
    ，惟此為證人甲○○所否認，其於原審時證稱當天下午在被
    告家中煮飯時，自己沒有燙傷．．．被告把熱鍋送過來我面
    前，我以為被告是善意幫忙我拿熱鍋，我就去接手，結果他
    是很突然用力的把鍋子往前推過來，他一燙到我，我就往後
    縮等語明確（原審卷第17頁背面、第19頁背面）。而告訴人
    與被告前曾論及婚嫁，此為被告所不否認，並有告訴人提出
    之婚紗照片8張在卷可按（偵查卷第100頁），以兩人過往深
    厚感情以觀，告訴人應無任意誣指被告之必要，其證述自堪
    採信。被告另辯稱甲○○身體之外傷，係自己跌到造成云云
    ，亦證人甲○○所否認，其證稱：當天被告送我回家，下車
    時我雖然絆倒，手有輕輕接觸地板，但其他身體部位則沒有
    碰到地面，且我有看我的手，也沒有受傷等語（原審卷第17
    頁背面），再參以告訴人所受傷害為右下肢紅腫、左肩及上
    臂扭傷、拉傷，以及雙肩、左上臂、雙前臂、左手、右膝、
    雙小腿挫傷，證諸經驗法則，亦非跌倒在地所可能產生之傷
    害，是其辯稱未傷害告訴人云云，無非事後卸責之語，委無
    可採。綜上所述，本案事證已臻明確，被告犯行均堪認
    定，應予依法論科。
三、核被告所為，係犯刑法第277條第1項之傷害罪及同法第302
    條之以非法方法剝奪他人行動自由罪。再按家庭暴力者，指
    家庭成員間實施身體或精神上不法侵害之行為；又家庭暴力
    罪，指家庭成員間故意實施家庭暴力行為而成立其他法律所
    規定之犯罪，家庭暴力防治法第2條第1款、第2款著有明文
    。查被告係告訴人甲○○之同居男友，業據告訴人與被告供
    述明確，兩人間有同居關係，係家庭暴力防治法第3條第2款
    規定之家庭成員關係，是被告上開傷害、非法剝奪告訴人行
    動自由犯行亦屬家庭暴力防治法第2條第2款之家庭暴力罪，
    惟因家庭暴力防治法之上開條文並無罰則規定，是以此部分
    傷害、非法剝奪行動自由犯行僅依前開刑法傷害罪及妨害自
    由罪規定予以論罪科刑。又如數行為於同時同地或密切接近
    之時地實施，侵害同一之法益，各行為之獨立性極為薄弱，
    依一般社會健全觀念，在時間差距上，難以強行分開，在刑
    法評價上，以視為數個舉動之接續施行，合為包括之一行為
    予以評價，較為合理，則屬接續犯，而為包括之一罪（最高
    法院著有86年台上字第3295號判例可資參照）。是被告於98
    年2月12日下午4時許、晚上7時許，在上址，緊接數次毆打
    告訴人之所為，均係基於單一傷害之犯意，於時、空密接之
    環境下接續而為，侵害同一之法益，為接續犯，應僅成立一
    傷害罪。被告所犯上開二罪，應分論併罰。
四、原審以被告犯刑法之傷害罪、剝奪他人行動自由罪事證明確
    ，援引刑法第277條第1項前段、第302條第1項、第41條第1
    項前段、第8項、第51條第5款，刑法施行法第1之1條第1項
    、第2項前段、第3條之3等規定，並爰審酌被告與告訴人前
    曾論及婚嫁，不思愛護照顧告訴人，僅因細故，即以上開方
    法傷害告訴人，致告訴人身受受有多處傷害，惡性非輕，且
    剝奪告訴人行動自由約達8個小時之犯罪情節，兼衡其素行
    、犯罪之動機、目的、智識程度、生活狀況，與犯後飾卸狡
    辯，未見悔悟之意等一切情狀，均量處有期徒刑6月（二罪
    ），並定其應執行有期徒刑11月，且說明98年6月19日公布
    之司法院大法官會議釋字第662號解釋揭示：「中華民國94
    年2月2日修正公布之現行刑法第41條第2項規定，關於數罪
    併罰，數宣告刑均得易科罰金，而定應執行刑逾6個月者，
    排除適用同條第1項得易科罰金之規定部分，與憲法第23 條
    規定有違，並與本院釋字第366號解釋意旨不符，應自本解
    釋公布之日起起失其效力。」為符合上開釋字第662號解釋
    意旨，刑法第41條並於98年12月30日修正公布，於99年1 月
    1日施行。修正後刑法第41條8項規定：「第1項至第4項及第
    7項之規定，於數罪併罰之數罪均得易科罰金或易服社會勞
    動，其應執行之刑逾6月者，亦適用之。」是對於數罪併罰
    ，數宣告刑均得易科罰金，而定應執行刑超過6個月之案件
    ，依修正後刑法第41條第8項之規定，仍得易科罰金，而依
    刑法第41條第1項前段規定，就所宣告之刑及所定應執行之
    刑，均諭知易科罰金之折算標準，認事用法俱無違誤，量刑
    尚稱妥適。被告上訴意旨雖以：其於原審判決後已知悔悟，
    對原判決所處罪名均坦白承認，且於99年4月23日在原審法
    院民事簡易庭與告訴人達成和解，並已如數賠償告訴人新台
    幣41萬1970元，二人現在亦已分手，絕對不會再犯，求為緩
    刑宣告云云。惟查：被告與告訴人二人為多年男女朋友關係
    ，且論及婚嫁，因金錢問題迭起爭執，被告不思解決之道，
    竟恃其男性體格之優勢，對告訴人為本案傷害及妨害自由犯
    行，並於偵查及原審時均否認犯行，使告訴人身心受創至重
    ，實屬不該，雖被告於原審判決後與告訴人達成民事上和解
    ，賠償告訴人新台幣41萬1970元，並向本院坦白認錯，惟告
    訴人仍具狀向本院陳稱：雖然和解，但被告並未認錯、道歉
    ，無法原諒被告，到現在還在看精神科，持續服藥中，和解
    所得款項是其應得之民事賠償，而且已捐給教會等慈善事業
    ，不希望因為和解，被告就可以取得任何法律上的利益等語
    ，有告訴人之陳報狀一份可稽。據此，原審量刑時雖未及審
    酌上開和解情事，惟原審對被告所犯上開傷害罪、剝奪他人
    行動自由罪等二罪，各量處有期徒刑6月，定應執行有期徒
    刑11月，且得易科罰金，已經從輕，本院斟酌全案情節並顧
    及告訴人感受，雖被告於原審判決後為民事上和解並於上訴
    後為認罪之表示，惟本院認本案並無不執行刑罰為適當情形
    ，故不為緩刑之宣告，併敘明之。
據上論結，應依刑事訴訟法第368條，判決如主文。
本案經檢察官李叔芬到庭執行職務。
中    華    民    國    99    年    6    月    3    日
                  刑事第四庭審判長法  官  陳筱珮
                                  法  官  邱滋杉
                                  法  官  孫惠琳
以上正本證明與原本無異。
如不服本判決，應於收受送達後十日內向本院提出上訴書狀，其
未敘述上訴之理由者並得於提起上訴後十日內向本院補提理由書
（均須按他造當事人之人數附繕本）。「切勿逕送上級法院」。
                                  書記官  林敬傑
中    華    民    國    99    年    6     月    3     日

司法院資訊處製作；財團法人民間司法改革基金會備份。
